【裁判字號】    97,上訴,2946
【裁判日期】    980120
【裁判案由】    違反護照條例等
【裁判全文】
臺灣高等法院臺中分院刑事判決        97年度上訴字第2946號
上  訴  人
即  被  告  己○○
                    現於臺灣臺中看守所羈押中
選任辯護人  宋永祥律師
選任辯護人  陳光龍律師
選任辯護人  劉衡慶律師
上  訴  人
即  被  告  丁○○
上  訴  人
即  被  告  庚○○
上列上訴人等因違反護照條例等案件，不服臺灣臺中地方法院97
年度訴字第1708號中華民國97年10月20日第一審判決（起訴案號
：臺灣臺中地方法院檢察署96年度偵字第25273、25715、26981
號，97年度偵字第300號），提起上訴，本院判決如下：
      主  文
上訴駁回。
      犯罪事實
一、己○○前因違反證券交易法案件，經法院限制出境，其因欲
    冒用他人身分、使用不實護照、證件通關出境至大陸、美國
    地區活動，竟串同販賣偽造不實證件之不法集團分子為下列
    犯行：己○○於民國 (下同 )96 年4月間，在臺北市○○
    路之某西餐廳，與不詳姓名年籍綽號小陳之成年男子（下稱
    甲男），共同基於行使偽造私文書冒用他人名義申請護照之
    犯意聯絡，雙方約定由己○○支付新臺幣（下同）35萬元向
    甲男購買1本冒他人名義請領之不實護照，己○○並交付個
    人相片予甲男。甲男旋接洽同具行使偽造私文書、冒名請領
    不實護照犯意聯絡之丁○○，推由丁○○著手實行冒名請領
    不實護照犯行。丁○○乃循不詳管道取得辛○○之中華民國
    護照、國民身分證（係辛○○於96年4月間所遺失之物，無
    證據足認丁○○故買或收受贓物），再將己○○本人相片持
    至屏東縣潮洲鎮之梅花照相館，委請不知情之相館人員，將
    己○○之相片修改成近似辛○○之禿頭模樣。丁○○又故意
    污損辛○○之護照，並冒用辛○○名義，填具中華民國普通
    護照申請書，在備註欄、委任人簽名欄、申請人簽名欄內各
    偽簽1枚辛○○之署名，偽造表示辛○○因護照污損而委由
    他人代向外交部領事局申辦護照意思之私文書，再將該申請
    書、污損之護照、辛○○之國民身分證、上開修改之己○○
    相片，持交不知情之全日旅行社負責人陳素真，委託其代為
    申辦新護照。全日旅行社承辦人員因而於96年5月3日，將上
    開偽造之中華民國普通護照申請書等文件，送至外交部領事
    局申辦護照而行使之，使該局承辦之人員核發印有上開修改
    相片之護照號碼000000000號辛○○護照一本，足生損害於
    外交部領事局核發管理護照之正確性及辛○○。丁○○取得
    該冒名申辦之辛○○護照後，即約同甲男、己○○見面，交
    付該冒名申辦之護照一本，丁○○並取得約定報酬5萬元。
    己○○取得前開辛○○護照後，發現其上相片呈禿頭狀，
    與自身面容差異太大，恐持以出境將會被識破，復為求出境
    後，在國外游走順利，又於96年6月間，與甲男共同基於冒
    名申請護照、偽造公印文、特許證之犯意聯絡，約定由己○○支付45萬元向甲男買受一本冒他人名義申領之不實護照及
    數紙警察機關出具之良民證，己○○並交付其本人相片予甲
    男。甲男即於96年6月至8月間，在不詳地點，冒用臺北市政
    府警察局名義，製作記載己○○在臺灣地區無犯罪紀錄之「
    中華民國臺北市政府警察局警察刑事紀錄證明」3紙，且在
    各紙證明書上皆偽造「臺北市政府警察局」之公印文1枚。
    甲男再接洽同具冒名申請護照犯意聯絡之丁○○，推由丁○○著手實行冒名請領不實護照犯行。丁○○復與同具冒名申
    請護照犯意之謝欣廷（另行審理)、庚○○基於犯意聯絡，
    推由謝欣廷出面遊說積欠其褓姆費3萬元之戊○○（另經原
    審以簡易程序處刑），請戊○○申辦補領國民身分證，並交
    付其國民身分證以供冒名申請護照。戊○○同意後，丁○○
    乃帶戊○○至上開梅花照相館照相，委請不知情之相館人員
    ，將戊○○之相片修改成近似己○○之模樣，再由戊○○持
    修改相片，於96年7月11日前往屏東縣枋寮鄉戶政事務所，
    申請補領新版國民身分證。嗣丁○○取得戊○○新申領之國
    民身分證後，因認其上相片與己○○容貌差異過大，恐不適
    用，乃再委請不知情之相館人員，修改出更近似己○○模樣
    之戊○○相片，而將上開戊○○新版國民身分證及新修改之
    相片交予庚○○，由其轉交予戊○○，要求其再去換領國民
    身分證。戊○○乃於96年7月23日，持其國民身分證及新修
    改之相片前往屏東縣枋寮鄉戶政事務所，以證件污損為由申
    請換領國民身分證，惟戶政事務所承辦人員直接以電腦掃瞄
    存檔之相片列印出國民身分證發給戊○○，而未依其所願以
    新修改之相片印發。戊○○隨將該換領所得之國民身分證交
    予庚○○，由其轉交予丁○○。丁○○乃將戊○○國民身分
    證、修改之相片及相關申請護照資料，持交不知情之全日旅
    行社負責人陳素真，委託其代為申辦戊○○護照。全日旅行
    社承辦人員因而於96年8月7日，送件至外交部領事局申辦護
    照，該局承辦人員乃核發印有上開修改相片之護照號碼0000
    00000號戊○○中華民國護照1本。丁○○取得該冒名申辦之
    戊○○護照後，即約同甲男、己○○見面，交付該冒名申辦
    之護照1本，丁○○並取得約定報酬10萬元。當場甲男並同
    時交付己○○上開「警察刑事紀錄證明」3紙。嗣於96 年9
    月22日，己○○攜帶上開冒名申辦及偽造之證件，至高雄國
    際機場，並持用上開戊○○護照，欲搭乘華航CI 625 號班
    機潛逃出境至香港時，在機場出境管制門經內政部入出國及
    移民署人員查驗發現有異，己○○立即心虛而逆向逃跑，經
    內政部警政署航空警察局高雄分局員警追捕查獲，並扣得其
    上開購得之「辛○○」、「戊○○」護照及「中華民國臺北
    市政府警察局警察刑事紀錄證明」3張等物。
二、案經內政部警政署航空警察局高雄分局報告台灣高雄地方法
    院檢察署檢察官呈請台灣高等法院檢察署檢察官核轉台灣台
    中地方法院檢察署檢宗官偵查起訴。
      理  由
一、證據能力：按被告以外之人於審判外之陳述，雖不符前四條
    之規定，而經當事人於審判程序同意作為證據，法院審酌該
    言詞陳述或書面陳述作成時之情況，認為適當者，亦得為證
    據。當事人、代理人或辯護人於法院調查證據時，知有第一
    百五十九條第一項不得為證據之情形，而未於言詞辯論終結
    前聲明異議者，視為有前項之同意。刑事訴訟法第一百五十
    九條之五參照。本件下列所用之言詞及書面證據，檢察官、
    被告、辯護人於本院審理時均無異議，本院審酌該等言詞、
    書面證據作成時之情況均無何不當，咸有證據能力。
二、實體部分：被告丁○○坦承上開犯行，被告己○○、郭正欽
    二人則矢口否認犯罪，被告己○○辯稱：伊因欲出境銷售古
    董、字畫，擬取得假護照出境，經人介紹認識甲男，甲男向
    伊表示有一部瑞士進口雷射機器，可直接更改護照上的照片
    ，要價八十萬元，經洽商後同意收取七十五萬元，言明分三
    次，即第一、二次各十七萬五千元，第三次四十萬元，伊自
    始即以七十五萬購買一本堪用之護照，因甲男交付之辛○○
    名義護照之照片與伊不像，被伊拒絕甲男方再交付戊○○名
    義之護照，伊對甲男嗣後行使偽造私文書、冒名申請護照之
    犯行並不知情，惶論有犯意聯絡及行為分擔，伊自始並未向
    甲男購買警察刑事紀錄證明 (即良民證)，此係甲男免費贈
    送伊云云。被告郭正欽辯稱：伊僅受託將戊○○之身分證、
    照片轉交與戊○○，及將戊○○換領之身分證轉交丁○○而
    已，不知渠等間轉交之目的，與渠等間顯無犯意聯絡云云。
    經查：
  上開犯罪事實業據被告三人於原審坦承不諱 (見原審卷第九
    十頁、一七四至一七五頁)，被告丁○○於本院審理時仍坦
    承犯行，核與共犯戊○○於警訊、偵查、原審所述及證人陳
    素貞、辛○○於警訊所為陳述均相符合，並有辛○○、戊○○身分證影本及中華民國普通護照申請書、戊○○補領、換
    領國民身分證申請書影本、屏東縣枋寮鄉戶政事務所函、臺
    北市政府警察局函、入出國及移民署高雄機場國境事務第二
    隊鑑定報告在卷及辛○○、戊○○護照各一本、中華民國臺
    北市政府警察局警察刑事紀錄證明三張扣案可資佐證。
   證人丙○○於本院雖證述：我從事廣告，兼作骨董仲介，
    與己○○是二十多年朋友，己○○有一百多件玉器、古董，
    放在我在大陸深圳那邊，他有託我賣，在九十六年三月三日
    我去大陸前一天，我有打電話給己○○約在台北市美麗詩西
    餐廳見面，我問他底價多少錢要賣，他沒授權，我不能賣。
    當時他有約一位小陳，我沒見過，也不知道他名字，好像是
    己○○要向他買護照，但己○○事先沒有告訴我，己○○問
    他一本護照多少錢，他說80 萬，己○○問可不可以便宜些
    ，小陳說他的機器是瑞士進口的儀器（雷射），只要更換照
    片，最後己○○殺價到75萬成交，當天好像也給他17萬五千
    元的現金，錢要分三期給，也就是17萬5千元兩次，尾款40
    萬。小陳也以Ａ4的紙當場寫了壹張收據，己○○有交給小
    陳三、四張照片，其他的就是給他錢，小陳點完錢、寫了收
    據，小陳就先走了，我則繼續與己○○談古董的事情，然後
    就離開了等語，另證人乙○○於本院證述：我與己○○是認
    識七、八年之朋友，在九十六年八月間有與己○○在台北市
    ○○路花樹西餐廳見過，談客廳壁紙裝修的事情，本來只
    有我與己○○，談10幾分鐘時，有一個人來，我不認識，後
    來我問己○○，才知道他叫小陳，他進來就像己○○要回一
    本護照，己○○說他沒有帶出來，下次再給他，然後他就說
    雷射的東西做好了，等等他就可以叫人送過來，但要己○○
    先付錢，好像是40萬元的現金，裝在紙袋內，他收現金後，
    他就通電話，就跟己○○說等等會送到餐廳對面，然後他們
    就要出去，己○○就跟我說我們再談，他們往對面走，我就
    走了。在九十六年九月二十一日有與己○○在一起，我們準
    備搭高鐵一起要去高雄，在火車站時，己○○有打行動電話
    約小陳來拿東西，打電話時，己○○就從行李箱拿出三樣東
    西，其中一本是護照、一個是台胞證、一個是良民證，因為
    他打行動電話，把那些東西先放在我手上，己○○說他在火
    車站等他，等了十分鐘，他還是沒來，後來己○○又打電話
    ，他說塞車，因為高鐵的車要開了，後來聽到己○○說等我
    上海回來，再給你。九月二十二日在高雄機場，案發時我在
    外面，己○○準備要以假護照到大陸，我知道，我跟他是朋
    友常常再談裝修的事情，他有跟我提過，我有告訴他不好等
    語，另丁○○於本院證述：九十六年間有交付一本辛○○的
    護照，給綽號黃董 (即小陳)的人，當時我想跟他借錢，後
    來他說不用借錢，我說沒有這個技術，他說不然你去找人頭
    辦護照，他要我去辦一本護照，我交付辛○○的護照，他就
    交給我五萬元。因為原先那本護照，黃董說不行，要我把錢
    對還給他，不然就是要想辦法再辦一本，我就再辦戊○○這
    本，他給我十萬，是補貼我的等語。然上開犯罪事實業據被
    告三人於原審中坦承不諱如上述，且購買護照係違法犯行，
    被告與甲男接洽時何以證人丙○○、乙○○先後同時在場？
    況如自始僅購買一本護照，何以第一次交付之辛○○名義護
    照不符約定使用，被告己○○仍須交付四十萬元與甲購買第
    二本護照？二本護照均付費取得，何須交還辛○○名義之護
    照？既要交還辛○○名義之護照，又何以始終未交還，迄要
    出境時始倉促聯絡甲男，復未能提出通聯之電話供調查？甲
    男既未到場又何須將護照、良民證拿出來放在乙○○手上？
    而甲男既以辦理假證件牟利，苟被告己○○未向其購買警察
    刑事紀錄證明 (即良民證)，甲男何以會偽造交付？甲男始
    終未到庭，辯護人於本院審理時所提之收據究竟是否係甲男
    所簽，無從查證，被告既交付二次十七萬五千元何以僅有一
    張收據？參以被告己○○於偵查時即供承：今年五月份先買
    了辛○○的護照，六月份買了戊○○的護照，我是向一位綽
    號小的男子買的，第一本是以新台幣三十五萬元購得，第二
    本花了四十五萬元新台幣購得等語 (見二七五五○號偵查卷
    第四十一頁)，於原審供稱：我承認有購買假護照及良民證
    等語 (見原審卷第九十頁)，另證人丁○○所證與其偵查中
    所述亦不合，證人丙○○、乙○○及共犯丁○○上開所述暨
    辯護人所提收據一張均不足為有利被告己○○之認定。
  按被告己○○先後向甲男購買假護照，其對甲男交付之吳政
    宏名義護照係以行使偽造私文書、冒用名義申領，交付之戊○○名義護照係冒用名義申領，交付之警察刑事紀錄證明 (
    即良民證)上蓋有偽造之警察機關公印文，當有認識，不能
    推諉不知，而共同正犯之意思聯絡，原不以數人間直接發生
    者為限，即有間接之聯絡者，亦包括在內，如甲分別邀約乙
    、丙犯罪，雖乙、丙間彼此並無直接之聯絡，亦無礙於其為
    共同正犯之成立，最高法院七十七年度台上字第二一三五號
    判例參照，縱無證據證明己○○與郭正欽、謝欣廷、戊○○
    等人有接洽，證人丁○○於本院且證述：我與己○○不認識
    等語，亦無礙其等間成立共同正犯。
  綜上所述，本件事證明確，被告己○○、庚○○二人上開所
    辯，顯均係脫卸之詞，不足採信，被告三人犯行均堪認定。
三、核被告己○○、丁○○就事實一之部分係犯行偽造所為均
    係犯刑法第二百十六條、第二百十條之行使偽造私文書罪及
    護照條例第二十三條第四項之冒用名義申請護照罪，就事實
    一之部分係犯護照條例第二十三條第四項之冒用名義申請
    護照罪，被告己○○另犯刑法第二百十二條之偽造特種文書
    、第二百十八條第一項之偽造公印文罪，被告庚○○所為係
    犯護照條例第二十三條第四項之冒用名義申請護照罪，被告
    己○○、丁○○就所事實一之、部分所犯刑法第二百十
    六條、第二百十條之行使偽造私文書罪、護照條例第二十三
    條第四項之冒用名義申請護照罪與甲男及庚○○、謝欣廷（
    二人僅事實一之護照條例第二十三條第四項之冒用名義申
    請護照罪）間分別有犯意聯絡及行為分擔，被告己○○就所
    犯刑法第二百十二條之偽造特種文書、第二百十八條第一項
    之偽造公印文罪與甲男間有犯意聯絡及行為分擔，均為共同
    正犯，被告己○○、丁○○就事實一之所犯刑法第二百十
    六條、第二百十條之行使偽造私文書罪、護照條例第二十三
    條第四項之冒用名義申請護照罪及被告己○○所犯刑法第二
    百十二條之偽造特種文書罪、第二百十八條第一項之偽造公
    印文罪，均係一行為同時觸犯二罪名，皆為想像競合犯，各
    依刑法第五十五條前段規定分別從一重之行使偽造私文書罪
    及偽造公印文罪處斷，告己○○所犯行使偽造私文書罪、偽
    造公印文罪、冒用名義申請護照罪，犯意各別，構成要件互
    異，被告丁○○先後所犯行使偽造私文書、冒用名義申請護
    照罪，犯意個別，均應分論併罰，辯護人所辯被告己○○所
    犯上開罪行係想像競合犯，並無理由，公訴人起訴書論罪科
    刑法條雖未敘及被告己○○、丁○○犯刑法第二百十六條、
    第二百十條之行使偽造私文書罪，然於事實欄業已敘及被告
    丁○○委由不知情之全日旅行社所屬承辦人員持該污損之護
    照及己○○合成照片向外交部領事事務局申請辦理並普通護
    照，致使不知情之．．依據該申請書而補發貼有己○○合成
    照片、惟姓名及年籍均係辛○○之護照，且此部分與起訴判
    罪之冒用名義申請護照罪有想像競合犯之裁判上一罪之關係
    如上述，另起訴書雖未敘及被告己○○偽造公印文部分，然
    此部分與起訴論罪之偽造臺北市政府警察局警察刑事紀錄證
    明 (即良民證)亦有想像競合犯之裁判上一罪之關係，為起
    訴效力所及，本院自應併予審理。原審審酌被告己○○為多
    件違反證券交易法之重大金融案件刑事被告（見卷附臺灣高
    等法院被告前案紀錄表），因案遭法院限制出境，仍執意潛
    逃海外，為上開犯行，所為危害國家境管安全、司法強制處
    分權及警政公信力甚鉅，且為惹起本案犯罪之元兇，可責性
    非輕；被告丁○○貪圖不法利得參與上開犯行，為本案犯罪
    之主要規劃實行者，；被告庚○○參與冒名申請護照犯行，
    所為固亦可議，惟其參與犯罪之程度較輕微；暨被告三人犯
    後均坦承犯行之態度等一切情狀，依刑事訴訟法第273條之1
    第1項、第299條第1項前段、第310條之2、第454條護照條例
    第23條第4項、刑法第11條前段、第28條、第210條、第212
    條、第216條、第218條第1項、第219條、第55條前段、第41
    條第1項前段、第38條第1項第3款、第51條第5款、刑法施行
    法第1條之1，分別判處有期徒刑十月、十月、六月 (己○○
    )及十月、十月 (丁○○)暨六月，並就被告己○○、丁○○
    部分定其執行刑分別為二年及一年六月，就被告庚○○部分
    並諭知易科罰金之折算標準，就扣案之辛○○、戊○○中華
    民國護照各壹本、如臺灣臺中地方法院檢察署民國96年度聲
    拘字第287 號偵查卷第15、16頁所示之「中華民國普通護照
    申請書」備註欄、委任人簽名欄、申請人簽名欄內偽造之「
    辛○○」署押共參枚、「中華民國臺北市政府警察局警察刑
    事紀錄證明」參張依法宣告沒收，核其認事、用法、量刑均
    無不當，被告己○○、庚○○上訴否認犯罪，被告丁○○以
    自動返台接受審判原審量刑過重為由上訴均無理由，咸應予
    駁回。
四、公訴意旨另以：被告丁○○於不詳時地造上開臺北市政府警
    察局警察刑事紀錄證明交付被告己○○，認被告丁○○犯偽
    造特種文書及偽造公印文罪嫌，另以上述戊○○於取得補發
    之身分證後，即將之交予被告丁○○，嗣被告丁○○、庚○○故意將該身分證污損折毀，再於同年７月２３日，由被告
    庚○○駕車前往戊○○住處，交付己○○修改後之照片２張
    予戊○○，並載戊○○至屏東縣枋寮鄉戶政事務所，以「身
    分證損毀」為由，再度辦理身分證補發並申請戶籍謄本２份
    ，致使不知情之戶政事務所承辦人員依據該申請而製發貼有
    己○○照片、惟姓名及年籍均係戊○○之身分證、戶籍謄本
    予戊○○。被告丁○○取得戊○○交付之相關證件後，再委
    不知情之全日旅行社所屬承辦人員持該身分證及己○○合成
    照，向外交部領事事務局申請辦理急件護照（護號：000
    000000號）、臺胞證，致使不知情之領事事務局承辦
    人員依據該申請書而補發貼有己○○合成照片、惟姓名及年
    籍均係戊○○之護照、臺胞證，因認被告三人另犯行使變造
    特種文書之罪行。訊據被告三人均堅決否認犯此部分罪行，
    經查良民證係甲男交付被告己○○，業據被告己○○於警訊
    偵查時供陳在卷，無證據證明為被告丁○○所偽造，另被告
    等於九十六年七月十一日申辦補領之戊○○身分證，其上之
    照片係戊○○修改之照片（不像己○○），九十六年七月二
    十三日換領之戊○○身分證，係戶政機關依九十六年七月十
    一日電腦存檔之相片掃瞄後製作，業據戊○○於原審時供陳
    甚詳，並有戊○○之身分證影本在卷可稽，另以戊○○之名
    義申請台胞證並無處罰規定，此外且查無其他積極證據足認
    被告等犯此部分罪行，因公訴人認分別與被告等所犯之冒用
    名義申請護照有高低度之吸收關係，爰均不另為無罪之諭知
    。
五、據上論斷，應依刑事訴訟法第三百六十八條，判決如主文。
  本案經檢察官甲○○到庭執行職務。
中    華    民    國    98    年    1    月    20     日
            刑事第九庭  審判長法  官  江  德  千
                              法  官  許  旭  聖
                              法  官  康  應  龍
以上正本證明與原本無異。
如不服本判決應於收受送達後十日內向本院提出上訴書狀，其未
敘述上訴之理由者，並得於提起上訴後十日內向本院補提理由書
（均須按他造當事人之人數附繕本）「切勿逕送上級法院」。
                              書記官  姚  錫  鈞
中    華    民    國    98    年    1    月    20     日


司法院資訊處製作；財團法人民間司法改革基金會備份。
